最高法院刑事判決　　　　　　九十六年度台上字第四六二一號
上　訴　人　甲○○
選任辯護人　張義祖律師
上　訴　人　乙○○
選任辯護人　黃淑芬律師
上列上訴人等因常業詐欺案件，不服台灣高等法院中華民國九十
六年六月六日第二審判決（九十五年度上訴字第四一八０號；起
訴案號：台灣新竹地方法院檢察署九十五年度偵字第一一七六號
），提起上訴，本院判決如下：
    主  文
原判決關於甲○○、乙○○部分撤銷，發回台灣高等法院。
    理  由
本件原判決撤銷第一審關於上訴人甲○○、乙○○部分之科刑判
決，改判仍各論處甲○○、乙○○共同以犯詐欺罪為常業罪刑。
固非無見。
惟查：(一)審理事實之法院，對於案內一切證據，除認為不必要者
外，均應詳為調查，然後基於調查所得之心證，以為判斷事實之
基礎。如有應行調查之證據未經依法調查，或證據雖已調查而其
內容尚未明瞭，遽行判決，均屬應於審判期日調查之證據而未予
調查之違法。原判決事實欄記載甲○○基於常業詐欺之犯意，自
民國九十三年四月間某日起至九十四年四月七日止，未經懷恩堂
股份有限公司（下稱懷恩堂公司）同意，分別以滬康奈米生化科
技股份有限公司（下稱滬康奈米公司）、滬康將軍慈湖股份有限
公司（下稱滬康將軍慈湖公司）名義，推銷納骨塔位、生前契約
及理財金案；乙○○則自九十三年四月間起，擔任業務經理，與
甲○○共同實行常業詐欺等情。固於理由內說明甲○○、乙○○
之間，有犯意聯絡及行為分擔，為共同正犯云云。然原判決事實
欄同時記載甲○○與張新弼於九十二年三月三十日共同設立滬康
奈米公司，二人均為實際負責人，張新弼於九十三年六月間離開
滬康奈米公司後，甲○○仍為實際負責人。上情若均無訛，張新
弼於九十三年四月至同年六月期間，既與甲○○共同經營滬康奈
米公司，則張新弼與甲○○如何分工經營滬康奈米公司？其執行
之業務與甲○○、乙○○於該期間內實行之常業詐欺犯行有無關
聯？俱關係甲○○、乙○○如何實行犯罪之認定，亦與甲○○所
執伊受張新弼脅迫而為本件犯行、張新弼乃主謀等辯解果否可採
，非無關聯。原審未予根究明白，逕認僅由甲○○、乙○○共同
實行常業詐欺犯行，自有應於審判期日調查之證據而未予調查之
違法。(二)判決不載理由者，當然違背法令。所謂判決不載理由，
係指依法應記載於判決理由內之事項不予記載，或記載不完備者
而言，此為刑事訴訟法第三百七十九條第十四款上段之當然解釋
。原判決認定乙○○與甲○○有共同常業詐欺之犯行，雖於理由
壹、四(三)說明據甲○○於第一審供稱：乙○○當時知道本件詐騙
的錢還幸福人壽被害人，他在販賣納骨塔、理財金、生前契約時
就知道了，有些是乙○○之前幸福人壽重複的客戶等語，已見乙
○○應知甲○○販賣性質如同金融存款、投資之生前契約、理財
金案係屬違法不實云云。然稽之卷內資料，甲○○在第一審係供
稱「（為何要詐騙這些多人）我是一時誤信張新弼的話，其實我
實在在做酒類，誤信張新弼的話，理財金和生前契約其實和納骨
塔一樣，利用客戶不希望看到往生者的心理，來做這些事情」、
「（乙○○知情否）不知道，但是乙○○當時知道本案詐騙的錢
有還給幸福人壽被害人的這件事情，乙○○知道，是在販賣納骨
塔、理財金、生前契約時，乙○○就知道」、「（既然知道，為
何說乙○○不知道詐騙這些事情？）有些是乙○○之前幸福人壽
重複的客戶，而且乙○○看我們對於死亡的被害人都有履約」等
語（第一審卷(三)第一一五頁）。先前所指乙○○不知情，與嗣後
所稱乙○○知悉甲○○將詐騙所得款項充為歸還幸福人壽被害人
一節，似相矛盾。究以何者為是？原判決未說明取捨所憑，擷取
其中部分為不利乙○○認定之依據，論理上之說明，已有未足。
又乙○○始終否認知悉甲○○以推銷納骨塔位、生前契約及理財
金案為幌子詐騙財物，而證人張泰雄於第一審亦證稱「（事後有
找被告乙○○出來善後）事情已爆發，甲○○已經被收押，我們
為了讓被害人損失最小，我們公司直接找乙○○出來解決，乙○
○本來在滬康公司領薪水，甲○○咬他為共犯，乙○○跑到我們
公司抱怨，我認為他冤枉，他祇是領薪水，為何變成共犯，我們
公司同情他，且乙○○與被騙榮民很熟，所以找他出來幫忙解決
」等語（第一審卷(三)第一四七頁）。若屬無誤，似亦證稱乙○○
遭甲○○蓄意指為共犯。原判決就張泰雄此部分有利乙○○之證
詞，究竟如何不足採，未為任何說明，逕認乙○○與甲○○共犯
常業詐欺罪，自有理由不備之違法。(三)審理事實之法院，對於案
內一切證據，除認為不必要者外，均應詳為調查，然後基於調查
所得之心證以為判斷之基礎，故證據雖已調查，而尚有其他必要
部分並未調查，仍難遽為被告有利或不利之認定。原判決認定甲
○○未經懷恩堂公司同意，擅自與乙○○推銷懷恩堂公司之納骨
塔位憑以詐取財物，而有共同以犯詐欺罪為常業之犯行，雖於理
由壹、二說明上情業據甲○○於第一、二審坦承不諱云云。然甲
○○於警詢中辯稱「（懷恩堂公司是否有授權給你對外販賣該公
司位於新竹市○○路五０六巷一七一號『懷恩生命紀念館』內之
寶塔）他沒有授權給我，但他有授權給張新弼」、「（可否出示
授權證明）沒有授權證明。張新弼有叫我執行，我曾付新台幣〔
下同〕約二百九十萬多元給懷恩堂公司」等語（他字第三三七號
卷(一)第一八八頁）。而懷恩堂公司負責人張泰雄於警詢時陳稱「
八十九年十二月間，我們懷恩堂公司剛成立時，張新弼當時幫我
們公司銷售寶塔（俗稱：靈骨塔），甲○○是張新弼帶來公司一
起銷售寶塔時才認識的」、「我們懷恩堂公司確實有授權給張新
弼對外販賣寶塔，我們公司一向以張新弼接洽聯繫」（他字第三
三七號卷(一)第五十頁）；於偵查中證稱「（是否認識張新弼）認
識，他有替懷恩堂作業務，我們付他佣金。甲○○是在張新弼旗
下」（同上卷第三四四頁）；又於第一審證稱「（有無授權張新
弼幫你們公司賣納骨塔）有」、「甲○○原來在張新弼旗下幫忙
賣納骨塔，甲○○何時開始自己賣，我不知道」（第一審卷(三)第
一四五、一四六頁）。且張新弼於偵查中亦供稱「（你有無授權
甲○○賣塔位）九十三年二月以後，我有介紹甲○○賣塔位。我
有介紹很多業務人員幫懷恩堂賣塔位。甲○○和張泰雄、丁桃在
八十八、八十九年間即認識。我於九十三年五、六月後，當面在
懷恩堂有知會過丁桃說甲○○在幫忙賣塔位，賣塔位的錢是甲○
○直接付給懷恩堂」云云（他字第三三七號卷(二)第二九頁）。張
泰雄、張新弼似均指明懷恩堂公司曾授權張新弼出售納骨塔，甲
○○則幫忙張新弼處理該事宜。則懷恩堂公司何時中止對張新弼
之授權？甲○○何時知情？皆關係甲○○自何時起明知未獲懷恩
堂公司授權，及有無犯罪意圖之認定。原審未予詳查，遽認甲○
○自九十三年四月間某日起開始實行常業詐欺之犯行，亦非無證
據調查未盡之違法。(四)科刑之判決書，須將認定之犯罪事實詳記
於事實欄，並於理由內說明其所憑認定之證據，使事實與理由兩
相一致，方為合法。倘事實認定與理由說明，不相一致，或事實
與理由記載前後齟齬，即屬判決理由矛盾之當然違背法令。卷附
懷恩生命紀念館之將軍慈湖寶座永久使用權狀及使用合約書、申
請書暨收據之「見證律師」欄內均記載「粘聰明律師」，並有「
粘聰明」之印文或簽名戳（他字第三三七號卷(一)第十七至十九頁
）；滬康將軍慈湖公司理財金案資料「見證律師」欄有「粘聰明
」印文，次頁「見證律師」欄亦有粘聰明律師之文字（他字第四
六二號卷第五、七頁）。且證人粘聰明於偵查中證稱「（你是否
有為滬康公司賣的塔位、理財金案、生前契約作見證？）沒有。
這都不是我的簽名、印章。我沒有授權甲○○代刻印章，祇有授
權甲○○就他所賣的健康食品契約任見證律師」云云（他字第三
三七號卷(二)第一八六、一八七頁）。按文書乃記載人類意思表示
之方法，當事人得將不同之文書，記載於同一份文件內，故在同
一份文件內可有不同之文書。上情若均無誤，甲○○、乙○○似
共同在上揭文書中偽以粘聰明名義為見證人，表明為文書所載文
義見證之旨並持以行使。原判決理由採納上揭文書為認定甲○○
、王文中犯罪之證據，事實欄則未詳載此部分犯行，復未說明如
何無刑法行使偽造文書罪之適用，致事實欄之記載與理由內前後
之說明，不相一致，自有理由矛盾之違誤。以上或為上訴人等上
訴意旨所指摘，或屬本院得依職權調查之事項，應認原判決關於
甲○○、乙○○部分，有撤銷發回更審之原因。至原判決關於甲
○○、乙○○不另為無罪諭知部分，本乎審判不可分之原則，併
予發回。又原判決事實欄記載甲○○、乙○○共同實行原判決附
表所示之犯行，共計詐得四千零九十五萬四千六百九十八元等情
。然依原判決附表「被詐騙金額」欄所載金額核算結果，似為四
千一百二十一萬一千二百三十八元。究以何者為是？案經發回，
若仍為甲○○、乙○○有罪之認定，允宜注意及之，附此敘明。
據上論結，應依刑事訴訟法第三百九十七條、第四百零一條，判
決如主文。
中　　華　　民　　國　九十六　年　　八　　月  二十四  日
                      最高法院刑事第九庭
                          審判長法官  洪　清　江
                                法官  石　木　欽
                                法官  李　伯　道
                                法官  林　勤　純
                                法官  陳　晴　教
      本件正本證明與原本無異
                                      書  記  官
中　　華　　民　　國　九十六　年　　八　　月  二十九  日
                                                    m
